ACORDAO-COMPLETO-2362541

ACÓRDÃO 6191/2019 ATA 26/2019 - SEGUNDA CÂMARA

VISTOS, relatados e discutidos estes autos referentes à Tomada de Contas Especial instaurada pela Caixa Econômica Federal contra os Srs. Gerôncio Antônio Figueiredo Silva e Antônio Everton Soares Costa, ex-prefeito e prefeito de Trindade/PE, em face da omissão no dever de prestar contas parcial do Contrato de Repasse 309.870-63/2009, celebrado com a União, por intermédio do antigo Ministério das Cidades, representada pela Caixa, tendo por objeto a pavimentação asfáltica sobre paralelepípedo em ruas daquele município. 
ACORDAM os Ministros do Tribunal de Contas da União, reunidos em sessão da 2ª Câmara, ante as razões expostas pelo Relator, em:
9.1. com fundamento nos arts. 1º, inciso I, 16, inciso III, alínea c, 19, caput, e 23, inciso III, da Lei 8.443/1992, julgar irregulares as contas do Sr. Gerôncio Antônio Figueiredo Silva, condenando-o ao pagamento da quantia abaixo especificada, com a fixação do prazo de quinze dias, a contar da notificação, para que comprove, perante o Tribunal (art. 214, inciso III, alínea a, do Regimento Interno/TCU) , o recolhimento da dívida ao Tesouro Nacional, atualizada monetariamente e acrescida dos juros de mora, calculados a partir da correspondente data, até a data do efetivo recolhimento, na forma prevista na legislação em vigor:
	Data da ocorrência
	Valor (R$) 

	11/7/2012
	361.954,01

9.2. aplicar individualmente ao Sr. Gerôncio Antônio Figueiredo Silva a multa prevista no art. 57 da Lei 8.443/1992, no valor de R$ 50.000,00 (cinquenta mil reais) , fixando-lhe o prazo de 15 (quinze) dias, a contar do recebimento da notificação, para que comprove, perante o Tribunal, o recolhimento da dívida ao Tesouro Nacional (art. 214, inciso III, alínea a, do Regimento Interno/TCU) , atualizada monetariamente desde a data deste Acórdão até a data do efetivo recolhimento, se for paga após o vencimento, na forma da legislação em vigor;
9.3. com base nos arts. 1º, inciso I, 16, inciso III, alínea a, 19, parágrafo único, e 23, inciso III, da Lei 8.443/1992, julgar irregulares as contas do Sr. Antônio Everton Soares Costa, aplicando-lhe a multa prevista no art. 58, inciso I, da Lei 8.443/1992, no valor de R$ 5.000,00 (cinco mil reais) , fixando-lhe o prazo de 15 (quinze) dias, a contar do recebimento da notificação, para que comprove, perante o Tribunal, o recolhimento da dívida ao Tesouro Nacional (art. 214, inciso III, alínea a, do Regimento Interno/TCU) , atualizada monetariamente desde a data deste Acórdão até a data do efetivo recolhimento, se for paga após o vencimento, na forma da legislação em vigor;
9.4. autorizar, caso requerido, com base no art. 26 da Lei 8.443/1992, o parcelamento das dívidas constantes nos subitens 9.1 a 9.3 deste Acórdão em até 36 (trinta e seis) parcelas mensais e sucessivas, sobre as quais incidirão os correspondentes acréscimos legais (débito: atualização monetária e juros de mora; multa: atualização monetária) , esclarecendo aos responsáveis que a falta de pagamento de qualquer parcela importará no vencimento antecipado do saldo devedor, sem prejuízo das demais medidas legais;
9.5. autorizar, desde logo, a cobrança judicial das dívidas, nos termos do art. 28, inciso II, da Lei 8.443/1992, caso não atendidas as notificações;
9.6. enviar cópia deste Acórdão à Procuradoria da República no Estado de Pernambuco, com fulcro no art. 16, § 3º, da Lei 8.443/1992 c/c e no art. 209, § 7º, do Regimento Interno do TCU.

Tomada de Contas Especial instaurada pela Caixa Econômica Federal em face da omissão no dever de prestar contas parcial do Contrato de Repasse 309.870-63/2009, que tinha por objeto a pavimentação asfáltica sobre paralelepípedo em ruas do município de Trindade/PE.

Segunda Câmara

Município de Trindade/PE.

3. Responsáveis: Gerôncio Antônio Figueiredo Silva (XXX.174.584-XX) e Antônio Everton Soares Costa (XXX.505.784-XX).

Ana Arraes (Presidente).

13.1. Ministros presentes: Ana Arraes (Presidente), Augusto Nardes e Raimundo Carreiro.
13.2. Ministra que alegou impedimento na Sessão: Ana Arraes (Presidente).
13.3. Ministro-Substituto convocado: Augusto Sherman Cavalcanti.
13.4. Ministros-Substitutos presentes: Marcos Bemquerer Costa (Relator) e André Luís de Carvalho.

MARCOS BEMQUERER

Trata o processo da Tomada de Contas Especial instaurada pela Caixa Econômica Federal – Caixa contra os Srs. Gerôncio Antônio Figueiredo Silva (gestão: 2009 a 2012) e Antônio Everton Soares Costa (gestões: 2013 a 2016 e 2017 a 2020) , ex-prefeito e prefeito de Trindade/PE, em face da omissão no dever de prestar contas parcial do Contrato de Repasse 309.870-63/2009, celebrado com a União, por intermédio do antigo Ministério das Cidades, representada pela Caixa, tendo por objeto a pavimentação asfáltica sobre paralelepípedo em ruas daquele município (peça 2, p. 48-58) .
2.	A Secretaria de Controle Externo de Tomada de Contas Especial – Secex/TCE elaborou resumo do iter processual e empreendeu exame técnico da matéria por meio da instrução inserta à peça 19, que reproduzo em parte e com ajustes de forma:
“2. O Contrato de Repasse 309.870-63/2009, alterado pelos Termos Aditivos de 24/8/2011 (peça 2, p. 59-60) , de 14/9/2011 (peça 2, p. 62-63) e de 15/12/2011 (peça 2, p. 66-67) , foi firmado no valor de R$ 882.409,82, sendo R$ 290.409,82 referentes à contrapartida do contratado e R$ 592.000,00 à conta do contratante, dos quais R$ 512.492,48 da União foram desbloqueados de acordo com o quadro abaixo (peça 2, p. 2) :
	Data do desbloqueio
	União (R$) 
	Contrapartida (R$) 
	Totais (R$) 

	1º/3/2012
	56.654,40
	27.801,58
	84.455,98

	14/5/2012
	0
	253.874,78
	253.874,78

	29/5/2012
	93.884,07
	0
	93.884,07

	11/7/2012
	361.954,01
	0
	361.954,01

	Totais
	512.492,48
	281.676,36
	794.168,84

3. Em razão dos desbloqueios efetuados, o contrato apresentou as seguintes prestações de contas parciais:
	Data do desbloqueio
	Valor total (R$) 
	Data da prestação de contas
	Aprovação (Sim/Não) 

	1º/3/2012
	84.455,98
	20/3/2012 
	Sim

	14/5/2012
	253.874,78
	8/7/2012
	Sim

	29/5/2012
	93.884,07
	5/7/2012
	Sim

	11/7/2012
	361.954,01
	Não apresentou
	Não apresentou

4. O contrato de repasse teve vigência inicialmente no período de 31/12/2009 a 17/11/2011, prorrogada até 31/12/2013, por meio do Oficio 5569/2011 - GIDURCA - Gerência de Filial de Desenvolvimento Urbano e Rural de Caruaru/SR Centro Oeste de PE (peça 2, p. 71) , cujo extrato da prorrogação foi publicado no DOU de 18/10/2011 (peça 72) , conferindo-se mais 30 para a apresentação de contas final, de acordo com a cláusula décima segunda do ajuste (peça 2, p. 55) . 
5. A execução do Contrato de Repasse 309.870-63/2009 foi fiscalizada pela Caixa por meio do:
5.1. Relatório de Acompanhamento de Engenharia (RAE) – Setor Público, datado de 29/9/2009 (peça 2, p. 92-93) , tendo registrado a execução de apenas R$ 84.455,98;
5.2. Relatório de Acompanhamento de Engenharia (RAE) – Setor Público, datado de 8/3/2012 (peça 2, p. 95-97) , tendo registrado a execução de R$ 224.390,05, equivalente a 25,43% dos recursos;
5.3. Relatório de Acompanhamento de Engenharia (RAE) – Setor Público, datado de 3/5/2012 (peça 2, p. 101-102) , tendo registrado a evolução físico-financeira de R$ 855.884,39, correspondente a 96,99% do empreendimento.
6. A instauração desta TCE decorreu da omissão no dever de prestar contas do Contrato de Repasse 309.870-63/2009. Ante a não solução dessa pendência, a Caixa notificou:
6.1. Gerôncio Antônio Figueiredo Silva, prefeito de Trindade/PE, na gestão 2009-2012, por meio do Ofício 431/2017, de 13/11/2017 (peça 2, p. 19-20) , alertando-o para regularizar a prestação de contas do contrato de repasse e/ou devolver os recursos não comprovados;
6.2. Antônio Everton Soares Costa, prefeito de Trindade/PE nas gestões 2013-2016 e 2017-2020, por intermédio do Ofício 430/2017 (peça 2, p. 17-18) , alertando-o para regularizar a prestação de contas do contrato de repasse e/ou devolver os recursos não comprovados.
7. Diante do não saneamento da irregularidade verificada e da não devolução dos recursos, no Relatório de TCE 216/2018 (peça 2, p. 169-172) , o tomador de contas concluiu que o prejuízo aos cofres federais corresponde ao valor original desbloqueado de R$ 361.954,01. O tomador de contas considerou que a responsabilidade pelos danos deveria recair sobre (peça 2, p. 171) :
7.1. Gerôncio Antônio Figueiredo Silva, prefeito do Município de Trindade/PE, na gestão 2009/2012, visto que foi o gestor que recebeu os recursos federais, dispondo de tempo e recursos suficientes para a conclusão das obras e apresentação da documentação referente à prestação de contas final;
7.2. Antônio Everton Soares Costa, prefeito do Município de Trindade/PE nas gestões 2013-2016 e 2017-2020, pois, enquanto sucessor e em nome do princípio da continuidade administrativa, dado que o contrato restou vigente até 31/12/2013, a ele cabia apresentar a prestação de contas, resguardando os recursos federais utilizados na avença contratual. 
8. O Relatório de Auditoria 517/12018 (peça 2, p. 180-182) também chegou às mesmas conclusões. Após serem emitidos o Certificado de Auditoria, o Parecer do Dirigente e o Pronunciamento Ministerial (peça 2, p. 183, 185 e 188) , o processo foi remetido a esse Tribunal.
9. No âmbito desta Unidade Técnica, em cumprimento ao despacho do Secretário à peça 5, os responsáveis foram citados ou ouvidos em audiência, de acordo com os ofícios indicados a seguir:
	I - Gerôncio Antônio Figueiredo Silva (CPF XXX.174.584-XX) , prefeito de Trindade/PE, na gestão 2009/2012
	Ofício
	Data de Recebimento
	Prazo para defesa
	Observação

	Ofício 2569/2018-TCU/Secex-TCE, de 27/10/2018
	14/1/2019
	29/1/2019
	Peças 8 e 10

9.1. O Sr. Gerôncio Antônio Figueiredo Silva foi citado para apresentar alegações de defesa em relação às seguintes irregularidades e condutas:
a) ocorrência: não comprovação da boa e regular aplicação da parcela de R$ 361.954,01 desbloqueada pela Caixa Econômica Federal em 11/7/2012 por conta do Contrato de Repasse 309.870-63/2009 (Siafi 725.155) celebrado com a União, por intermédio do Ministério das Cidades, que tinha por objeto a pavimentação asfáltica sobre paralelepípedo em ruas do Município de Trindade/PE, em função do não encaminhamento à Caixa Econômica Federal da prestação de contas da referida parcela; 
b) conduta: não encaminhar à Caixa Econômica Federal a prestação de contas da parcela de R$ 361.954,01 desbloqueada em 11/7/2012 por conta do Contrato de Repasse 309.870-63/2009 (Siafi 725.155) celebrado com a União, por intermédio do Ministério das Cidades, que tinha por objeto a pavimentação asfáltica sobre paralelepípedo em ruas do Município de Trindade/PE, embora o responsável dispusesse, ainda, antes do fim de sua gestão, de aproximadamente 4 meses para encaminhar à Caixa a referida prestação de contas, impedindo estabelecer o nexo de causalidade entre os recursos transferidos e o objeto do referido contrato;
c) dispositivos violados: art. 37, caput c/c o art. 70, parágrafo único, da Constituição da República Federativa do Brasil, art. 93 do Decreto-lei 200/67, art. 66 do Decreto 93.872/1996, art. 56 da Portaria Interministerial 127/2008 e cláusula terceira, item 3.2, letras ‘d’ e ‘e’, do Contrato de Repasse 309.870-63/2009 (Siafi 725.155) .
II - Antônio Everton Soares Costa (CPF XXX.505.784-XX) , prefeito de Trindade/PE nas gestões 2013/2016 e 2017/2020
	Ofício
	Data de Recebimento
	Prazo para defesa
	Observação

	Ofício 2570/2018-TCU/Secex-TCE, de 27/10/2018
	27/12/2018
	11/1/2019
	Peças 7 e 9

9.2. O Sr. Antônio Everton Soares Costa foi compelido a apresentar razões de justificativa em relação às seguintes irregularidade e conduta:
a) irregularidade: omissão no dever de prestar contas da parcela de R$ 361.954,01 desbloqueada pela Caixa Econômica Federal em 11/7/2012 por conta do Contrato de Repasse 309.870- 63/2009 (Siafi 725.155) celebrado com a União, por intermédio do Ministério das Cidades, que tinha por objeto a pavimentação asfáltica sobre paralelepípedo em ruas do Município de Trindade/PE, considerando que o término da vigência do contrato expirou-se em 31/12/2013; 
b) conduta: omitir-se a prestar contas dos recursos recebidos pelo Município de Trindade/PE, por conta do Contrato de Repasse 309.870-63/2009 (Siafi 725.155) , e não adotar providências para o resguardo do patrimônio público ou medidas judiciais com vistas ao ressarcimento dos valores federais repassados;
c) dispositivos violados: art. 70, parágrafo único, da Constituição Federal; art. 93 do Decreto-lei 200/1967, art. 56 da Portaria Interministerial 127/2008 e cláusula terceira, item 3.2, letra ‘e’, do Contrato de Repasse 309.870- 63/2009 (Siafi 725.155) .
10. Na instrução à peça 12 verificou-se que, em relação ao Sr. Gerôncio Antônio Figueiredo Silva, a correspondência foi entregue em 14/1/2019 no endereço do responsável (Rua Maria Dalva de Carvalho, 120 - Casa – Lagoa Seca - CEP 63.040-730 – Juazeiro do Norte - CE) , conforme atesta o AR constante da peça 10 combinado com a pesquisa de dados da Receita Federal (peça 11) . 
11. No caso do Sr. Antônio Everton Soares Costa, verificou-se que a correspondência foi entregue em 27/12/2018 no endereço do responsável (Rua Agamenon Magalhães, 366 – Centro – CEP 56.250-000 - Trindade - PE) , conforme atesta o AR constante da peça 9 combinado com a pesquisa de dados da Receita Federal (peça 12) . 
12. Entretanto, em consulta ao site do Município de Trindade/PE (https://www.trindade.pe.gov.br/o-prefeito/) , verificou-se que o Sr. Antônio Everton Soares Costa ocupa o cargo de prefeito com endereço conhecido e apto a receber correspondências desta Corte: Av. Prefeito Marcos Pereira Lima, 567 – CEP 56.250-000 - Trindade/PE.
13. Desta forma, considerando a possibilidade real de entrega da correspondência ao responsável e para evitar, futuramente, pedidos de nulidade processual, a comunicação do Ofício 2570/2018-TCU/Secex-TCE, de 27/10/2018 (peça 7) , foi reenviada ao Sr. Antônio Everton Soares Costa (atual prefeito) no endereço da Prefeitura de Trindade/PE. O Ofício 1621/2019-TCU/Secex-TCE, de 10/4/2019 (peça 15) , foi encaminhado à Avenida Prefeito Marcos Pereira Lima, 567 56250-000 – Trindade/PE, ao passo que o Ofício 1622/2019-TCU/Secex-TCE, de 10/4/2019 (peça 16) foi endereçado à Rua 29 de Janeiro, 1 – 189 – CEP 56250-000 – Trindade/PE. Os respectivos AR’s encontram-se anexados às peças 17-18, demonstrando que as correspondências foram entregues nos endereços em 6/5/2019.
14. Transcorrido o prazo regimental fixado, os Srs. Gerôncio Antônio Figueiredo Silva (gestão 2009-2012) e Antônio Everton Soares Costa (gestões 2013-2016 e 2017-2020) , ex-prefeito e prefeito do Município de Trindade/PE, respectivamente, em que pese regularmente citado e ou comunicado da audiência, conforme AR’s às peças 11, 12, 17-18, não apresentaram as alegações de defesa e/ou razões de justificativa requeridas, quanto às irregularidades verificadas, nem recolheram o débito indicado.
 (...) 
I – Consequência de revelia do Sr. Gerôncio Antônio Figueiredo Silva prefeito do Município de Trindade/PE na gestão 2009 a 2012
19. Ao não apresentar suas alegações de defesa o responsável deixou de produzir provas da regular aplicação dos recursos sob sua responsabilidade, em afronta às normas que impõem aos gestores públicos a obrigação legal de, sempre que demandados pelos órgãos de controle, apresentarem os documentos que demonstrem a correta utilização das verbas públicas, a exemplo do contido no art. 93 do Decreto-lei 200/67: ‘Quem quer que utilize dinheiros públicos terá de justificar seu bom e regular emprego na conformidade das leis, regulamentos e normas emanadas das autoridades administrativas competentes.’
20. Com efeito, de acordo com o Laudo de Análise Técnica de Engenharia da Caixa, o empreendimento previsto no Contrato de Repasse 309.870-63/2009 consistia na pavimentação asfáltica sobre paralelepípedos em diversas ruas do Município de Trindade/PE (peça 2, p. 76-77) .
21. Por sua vez, no último Relatório de Acompanhamento de Engenharia (RAE) – Setor Público, datado de 3/5/2012 (peça 2, p. 101-102) , a Caixa registrou a evolução físico-financeira de R$ 855.884,39, correspondente a 96,99% do empreendimento, sendo 100% alcançado nas Travessas Duque de Caxias e 29 de Janeiro, e nas Ruas Presidente Dutra, Duque de Caxias, Oswaldo Cruz, Gualadajara e Prudente de Morais. Faltaram meros detalhes em relação às Ruas Agamenon Magalhães (89,93%) , Mário Alvino (90%) e Floriano Peixoto (90%) , que não impediram a funcionalidade desses logradouros. De fato, as pendências verificadas pela Caixa, tais como, falta de pintura (sinalização) , recuperação de buracos, acabamento nas grelhas de drenagem, e meio-fio em trecho específico da Rua José Cândido (peça 1, p. 102) , não prejudicaram a operacionalidade do objeto contratado.
22. Dessa forma, o objeto do Contrato de Repasse 309.870-63/2009 foi concluído e a parte executada teve serventia. Nesse sentido, o Relatório de TCE 216/2018 (peça 2, p. 169-172) , com base no Relatório de Acompanhamento - RAE 03, de 23/4/2012 (item 5.3, retro) , consignou que: 
 (1) as obras iniciaram em 21/9/2011; 
 (2) houve execução de 96,99% do objeto pactuado; 
 (3) com o percentual executado e, no estágio atual em que a obra se encontra, o objeto apresenta funcionalidade, atingindo, portanto, o objetivo proposto inicialmente no plano de trabalho.
23. Registrou, ainda, o Relatório de TCE 216/2018 (peça 2, p. 170) :
‘4. Para a execução do objeto contratado, foi repassado à conta corrente vinculada ao contrato de repasse o montante de R$ 592.000,00, dos quais R$ 512.492.48 foram desbloqueados ao Município de Trindade para pagamento dos serviços/obras realizadas. Quanto aos recursos da contrapartida, restou comprovada a execução de R$ 281.676,36.
4.1. Do montante desbloqueado a título de repasse, não foi apresentada a prestação de contas do valor de R$ 361.954,01. Esse valor foi efetivamente debitado na conta vinculada na data de 5/7/2012.’
24. No entanto, nesta TCE aplica-se a jurisprudência do TCU no sentido de que a mera execução física do objeto ou de parte dele, por si só, não comprova que os recursos foram aplicados corretamente, cabendo ao responsável demonstrar o nexo causal entre os recursos que lhe foram repassados e os documentos de despesas referentes à execução, tais como notas de empenho, recibos, notas fiscais, extratos bancários, de forma que seja possível confirmar que determinada obra foi executada com os recursos transferidos. Esse entendimento fundamenta-se no dever de prestar contas, previsto no parágrafo único do art. 70 da Constituição Federal, bem como em outros normativos infraconstitucionais, como o Decreto-lei 200/1967. Nesse sentido é o teor dos Acórdão 2024/2016-TCU-Segunda Câmara, 1.449/2016-TCU-2ª Câmara, 11.236/2015-TCU-2ª Câmara, 11.222/2015-TCU-2ª Câmara e 7.612/2015-TCU-1ª Câmara.
25. Verifica-se que a instauração desta TCE decorreu da omissão no dever de prestar contas da parcela de R$ 361.954,01, mais especificamente, em razão da ausência de apresentação da prestação de contas final do Contrato de Repasse 309.870-63/2009, impossibilitando o concedente estabelecer o nexo entre a execução física e a financeira do ajuste. Como essa última parcela foi desbloqueada em 11/7/2012, o responsável dispunha, ainda, de mais 5 meses para apresentar a documentação inerente à prestação de contas final ao agente repassador e/ou deixá-la em boa ordem para que seu sucessor o fizesse.
26. Deve-se frisar que mesmo as alegações de defesa e razões de justificativa não sendo apresentadas, considerando o princípio da verdade real que rege esta Corte, procurou-se buscar, em manifestações dos responsáveis na fase interna desta Tomada de Contas Especial, se havia algum argumento que pudesse ser aproveitado a seu favor. Nesse contexto, verificou-se a inexistência de manifestação na fase interna, conforme registrado nos itens 9 e 13 do Relatório de TCE 216/2018 (peça 2, p. 169-172) , não sendo possível, nesta fase processual, o aproveitamento de quaisquer elementos favoráveis ao citado responsável. 
27. Nesse escopo, levando em conta que a Caixa aprovou as prestações de contas parciais referentes aos recursos desbloqueados em 1º/3/2012, 14/5/2012 e 29/5/2012 (item 3, retro) , a não apresentação da prestação de contas da parcela de R$ 361.954,01 desbloqueada em 11/7/2012 por conta do Contrato de Repasse 309.870-63/2009 (Siafi 725.155) , causou dano ao erário, na medida em que não se comprovou a utilização dessa parcela no objeto ajustado, em razão da impossibilidade de se estabelecer o nexo entre a execução financeira da verba repassada e a execução física das obras.
	II - Consequência da revelia do Sr. Antônio Everton Soares Costa prefeito de Trindade/PE nas gestões 2013-2016 e 2017-2020
28. Ao não apresentar suas razões de justificativa o responsável deixou de justificar o descumprimento do prazo para apresentar a prestação de contas dos recursos oriundos do Contrato de Repasse 309.870-63/2009, cuja vigência findou em 31/12/2013 e a data fatal para enviar a prestação de contas ocorreu em 30/1/2014, de acordo com a cláusula décima segunda do ajuste (peça 2, p. 55, item 4, retro) . Segundo a Súmula TCU 230, compete ao prefeito sucessor apresentar as contas referentes aos recursos federais recebidos por seu antecessor, quando este não o tiver feito ou, na impossibilidade de fazê-lo, adotar as medidas legais visando ao resguardo do patrimônio público com a instauração da competente Tomada de Contas Especial, sob pena de corresponsabilidade. Não constam dos autos sinais de que o responsável tenha adotado quaisquer dessas providências.
29. Por outro lado, em relação ao Sr. Antônio Everton Soares Costa entendemos que deva prevalecer a jurisprudência desta Corte no sentido de que não cabe a atribuição de débito solidário ao prefeito sucessor omisso que, embora obrigado a prestar contas em razão de a vigência do convênio adentrar o seu mandato, não geriu qualquer parcela dos recursos transferidos. Nesse caso, as contas do prefeito sucessor são julgadas irregulares, com a aplicação da multa prevista no art. 58, inciso I, da Lei 8.443/1992 (Acórdão 2850/2018-TCU-Segunda Câmara, Relator: Ministro Augusto Nardes) . 
Prescrição da Pretensão Punitiva
30. Vale ressaltar que a pretensão punitiva do TCU, conforme Acórdão 1441/2016-TCU-Plenário, que uniformizou a jurisprudência acerca dessa questão, subordina-se ao prazo geral de prescrição indicado no art. 205 do Código Civil, que é de dez anos, contado da data de ocorrência da irregularidade sancionada, nos termos do art. 189 do Código Civil, sendo este prazo interrompido pelo ato que ordenar a citação, a audiência ou a oitiva do responsável. No caso em exame, não ocorreu a prescrição, uma vez que a última parcela da União no valor de R$ 361.954,01 foi desbloqueada em 11/7/2012, cuja prestação de contas final prevista para até 30/1/2014 não foi apresentada (itens 3 e 4, retro) , e o ato de ordenação da citação e da audiência ocorreu em 1º/10/2018 (peça 6) .
Análise dos requisitos da boa-fé
31. Em se tratando de processo em que a parte interessada não se manifestou acerca das irregularidades imputadas, não há elementos para que se possa efetivamente aferir e reconhecer a ocorrência de boa-fé na conduta dos responsáveis, podendo este Tribunal, desde logo, proferir o julgamento de mérito pela irregularidade das contas, conforme os termos dos §§ 2º e 6º do art. 202 do Regimento Interno do TCU. (Acórdão 2064/2011-TCU-Primeira Câmara (relator: Ubiratan Aguiar) , 6.182/2011-TCU-1ª Câmara (relator: Weber de Oliveira) , 4.072/2010-TCU-1ª Câmara (Relator: Valmir Campelo) , 1.189/2009-TCU-1ª Câmara (Relator: Marcos Bemquerer) , 731/2008-TCU-Plenário (Relator: Aroldo Cedraz) .
 (...) ”
3.	Diante do exposto, a Secex/TCE oferece a seguinte proposta de encaminhamento ao Tribunal (peças 19 a 21) :
	3.1. considerar revéis os Srs. Gerôncio Antônio Figueiredo Silva (gestão: 2009 a 2012) e Antônio Everton Soares Costa (gestões: 2013-2016 e 2017-2020) , de acordo com o art. 12, § 3º, da Lei 8.443/1992;
	3.2. julgar irregulares as contas do Sr. Antônio Everton Soares Costa, com base no art. 16, III, alínea a, da Lei 8.443/1992;
	3.3. julgar irregulares as contas da Sr. Gerôncio Antônio Figueiredo Silva, com fundamento no art. 16, III, alínea c, da Lei 8.443/1992, condenando-o ao pagamento da importância a seguir especificada:
	Data da ocorrência
	Valor (R$) 

	11/7/2012
	361.954,01

	3.4. aplicar ao Sr. Gerôncio Antônio Figueiredo Silva a multa prevista no art. 57 da Lei 8.443/1992;
3.5. impor ao Sr. Antônio Everton Soares Costa a multa capitulada no art. 58, inciso I, da Lei 8.443/1992;
	3.6. autorizar, com fundamento no art. 26 da Lei 8.443/1992, o parcelamento, caso requerido, e a cobrança judicial da dívida, nos termos do art. 28, inciso II, da Lei 8.443/1992;
3.7. encaminhar cópia da deliberação que vier a ser proferida ao Procurador-Chefe da Procuradoria da República no Estado de Pernambuco, com fulcro no § 3º do art. 16 da Lei 8.443/1992 c/c o § 7º do art. 209 do Regimento Interno do TCU.
4.	O Ministério Público junto a este Tribunal, representado pelo Procurador Sergio Ricardo Costa Caribé, concorda com o encaminhamento sugerido pela unidade técnica (peça 22) .
	É o Relatório.

não há.

Procurador Sergio Ricardo Costa Caribé.

TOMADA DE CONTAS ESPECIAL. CONTRATO DE REPASSE. NÃO COMPROVAÇÃO DA BOA E REGULAR APLICAÇÃO DOS RECURSOS FEDERAIS RECEBIDOS EM VISTA DA OMISSÃO NO DEVER DE PRESTAR CONTAS PARCIAL DO AJUSTE. IMPOSSIBILIDADE DE ATESTAR O NEXO DE CAUSALIDADE ENTRE OS RECURSOS TRANSFERIDOS E AS DESPESAS EFETUADAS. CITAÇÃO E AUDIÊNCIA DOS RESPONSÁVEIS. REVELIA. CONTAS IRREGULARES. DÉBITO IMPUTADO INDIVIDUALMENTE A UM DOS GESTORES, COM MULTA PROPORCIONAL AO DANO. IMPOSIÇÃO DE MULTA AO OUTRO PREFEITO.

TOMADA DE CONTAS ESPECIAL (TCE)

Secretaria de Controle Externo de Tomada de Contas Especial - Secex/TCE.

Trago à apreciação deste Colegiado a Tomada de Contas Especial deflagrada pela Caixa Econômica Federal – Caixa contra os Srs. Gerôncio Antônio Figueiredo Silva (gestão: 2009 a 2012) e Antônio Everton Soares Costa (gestões: 2013 a 2016 e 2017 a 2020) , ex-prefeito e prefeito de Trindade/PE, em face da omissão no dever de prestar contas parcial do Contrato de Repasse 309.870-63/2009, celebrado com a União, por intermédio do antigo Ministério das Cidades, representada pela Caixa, tendo por objeto a pavimentação asfáltica sobre paralelepípedo em ruas daquele município.
2.	O referido ajuste foi firmado no valor de R$ 882.409,82, sendo R$ 592.000,00 referentes a recursos financeiros federais e R$ 290.409,82 relativos à quota de contrapartida do convenente (peça 2, p. 48-58, 62-63 e 66-67) . 
3.	A União desbloqueou a quantia de R$ 512.492,48, da seguinte forma (peça 2, p. 2) : R$ 56.654,40 (1º/3/2012) , R$ 93.884,07 (29/5/2012) , R$ 361.954,01 (11/7/2012) . Ocorre que somente as parcelas de R$ 84.455,98 (20/3/2012) , R$ 253.874,78 (8/7/2012) e R$ 93.884,07 (5/7/2012) foram objeto de prestação de contas, as quais inclusive foram aprovadas pela Caixa. O quantum de R$ 361.954,01 ficou a descoberto, caracterizando a ausência de prestação de contas parcial do Contrato de Repasse 309.870-63/2009.
4.	O tomador de contas (Caixa) concluiu que o prejuízo aos cofres federais, relativo ao valor de R$ 361.954,01, deveria ser imputado solidariamente aos Srs. Gerôncio Antônio Figueiredo Silva e Antônio Everton Soares Costa. 
5.	Nesta Corte de Contas, a Secretaria de Controle Externo de Tomada de Contas Especial  (Secex/TCE) , após exame vestibular do acervo probatório acostado aos autos – Relatórios de Acompanhamento de Engenharia (peça 2, p. 92-93, 96-97 e 101-102) , da Caixa; Relatório de Auditoria 517/12018 do Ministério da Transparência e Controladoria-Geral da União (peça 2, p. 180-182) –, promoveu as seguintes comunicações processuais, mediante delegação de competência:
5.1. citação do Sr. Gerôncio Antônio Figueiredo Silva para que recolhesse o débito e/ou apresentasse alegações de defesa em decorrência da não comprovação da boa e regular aplicação de parte dos recursos repassados à municipalidade (R$ 361.954,01) , ante o não encaminhamento à Caixa da correspondente prestação de contas desse valor;
5.2. audiência do Sr. Antônio Everton Soares Costa por omissão no dever de prestar contas da referida quantia.
6.	Notificados da citação e da audiência, os responsáveis não trouxeram ao descortino do Tribunal seus elementos de defesa, deixando transcorrer in albis o prazo que lhes foi conferido, o que configura a revelia prevista no art. 12, § 3º, da Lei 8.443/1992.
7.	Diante desse contexto, a Secretaria instrutiva opinou, em substância, pela irregularidade das contas de ambos gestores, com a condenação individual do ex-prefeito Gerôncio Antônio Figueiredo Silva ao pagamento do débito apurado nos autos e aplicação de multas aos dois alcaides. O Ministério Público junto ao TCU concordou com a proposta da unidade técnica.
8.	Como visto no Relatório precedente e na parte introdutória acima resumida, a Caixa aprovou as prestações de contas parciais referentes aos recursos desbloqueados em 1º/3/2012, 14/5/2012 e 29/5/2012 (item 3, supra) . A prestação de contas envolvendo o valor de R$ 361.954,01 deixou de ser apresentada ao tomador de contas. Esse fato impede a comprovação do emprego dessa parcela no objeto pactuado, porquanto rompe o nexo de causalidade entre as verbas transferidas e os gastos efetuados na pavimentação asfáltica das ruas do município de Trindade/PE.
9.	Deve-se deixar bem vincado que não basta haver execução física de convênios, contratos de repasses e outros instrumentos quejandos para que se ateste a boa e regular aplicação dos recursos concedidos. É imprescindível que o responsável evidencie, por meio de documentos idôneos, que os recursos federais foram efetivamente utilizados no fim a que se destinavam. Tal desiderato ocorre mediante inequívoca comprovação da existência de nexo de causalidade entre a fonte de receita e os gastos implementados. 
10.	Ou seja, é necessário que, de posse dos documentos apresentados para demonstrar o bom emprego dos valores públicos, seja possível constatar que eles foram utilizados no objeto previsto, o que não se verificou nestes autos, pois houve omissão no dever de prestar contas parcial da avença. 
11.	De ressaltar que a imposição de comprovar a boa e regular utilização dos recursos federais recebidos decorre do ordenamento jurídico, a teor do bloco normativo composto pelas disposições dos arts. 70, parágrafo único, da Constituição Federal, 93 do Decreto-lei 200/1967 e 66 do Decreto 93.872/1986. 
12.	Especificamente no caso dos autos, sobressai do processo que o Sr. Gerôncio Antônio Figueiredo Silva, prefeito na gestão 2009 a 2012, recebeu e geriu a totalidade das verbas federais transferidas ao município por força do Contrato de Repasse 309.870-63/2009, dispondo de tempo e recursos suficientes para ultimar as obras e oferecer a documentação relativa à prestação de contas final da avença.
13.	Repisa-se que a parcela impugnada foi desbloqueada em 11/7/2012. Por conseguinte, o Sr. Gerôncio Antônio Figueiredo Silva tinha aproximadamente cinco meses (antes do término de seu mandato) para apresentar a documentação comprobatória da regularidade dos gastos, o que não ocorreu. 
14.	Em consequência, o Sr. Gerôncio Antônio Figueiredo Silva deve ter suas contas julgadas irregulares, respondendo individualmente pela parcela impugnada, haja vista que não foi demonstrado o bom e adequado emprego das verbas no objeto pactuado, ante a ausência de documentação nos autos para evidenciar o liame de causalidade entre as receitas e as despesas efetuadas. Também deve ser aplicada ao responsável precitado a multa proporcional ao dano prevista no art. 57 da Lei 8.443/1992, em razão da gravidade da falta e da reprovabilidade de sua conduta. 
15.	Quanto ao Sr. Antônio Everton Soares Costa (gestões 2013/2016 e 2017/2020) , igualmente esta Corte deve julgar irregulares as contas desse gestor, por omissão no dever de prestá-las, sem impor-lhe o débito apurado, uma vez que não geriu os recursos da avença, mas com imposição da multa capitulada no art. 58, inciso I, da Lei 8.443/1992, porquanto o termo final para oferecer a prestação de contas do ajuste ocorreu na sua gestão (em 30/1/2014, Cláusula Décima Segunda, v. peça 2, p. 55) e porque não foram adotadas pelo alcaide as medidas legais excludentes de responsabilidade previstas no verbete de Súmula/TCU 230, verbis: “[c]ompete ao prefeito sucessor apresentar as contas referentes aos recursos federais recebidos por seu antecessor, quando este não o tiver feito ou, na impossibilidade de fazê-lo, adotar as medidas legais visando ao resguardo do patrimônio público com a instauração da competente Tomada de Contas Especial, sob pena de corresponsabilidade.”
16. 	Nessa linha de julgar irregulares as contas e de apenar o prefeito sucessor omisso com multa, sem atribuição de solidariedade no débito, cito, entre outros precedentes, os Acórdão 15688/2018-TCU-Primeira Câmara (rel. min. Benjamin Zymler) , 2.850/2018 – 2ª Câmara (rel. min. Augusto Nardes) e 1.307/2019 – 2ª Câmara (de minha relatoria) .
17.	Acerca da prescrição da pretensão sancionatória, rememoro que o Plenário desta Corte fixou o entendimento de que o Tribunal está subordinado ao prazo decenal de prescrição indicado no art. 205 do Código Civil, contado a partir do fato gerador, e de que o ato que ordenar a citação, a audiência ou oitiva da parte interrompe a prescrição, nos termos do art. 202, inciso I, do Código Civil (Acórdão 1441/2016-TCU-Plenário, rel. min. Benjamin Zymler) .
18.	Na hipótese deste processo, o ato que determinou a citação do responsável ocorreu em 10/3/2019 (peça 14) . Considerando como referência (fato gerador) o termo final para apresentar a prestação de contas (30/1/2014) , não está decorrido o prazo decenal previsto no Codex, e, por conseguinte, há plena possibilidade de imposição das multas acima mencionadas.
19.	Cumpre ainda autorizar o pagamento das dívidas em até 36 parcelas mensais e consecutivas, caso solicitado, e a cobrança judicial das dívidas, bem como encaminhar cópia do Acórdão que vier a ser proferido à Procuradoria da República no Estado de Pernambuco, com fundamento no art. 16, § 3º, da Lei 8.443/1992 c/c art. 209, § 7º, do Regimento Interno do TCU. 
	 Pelo exposto, acolho a proposta da unidade técnica e manifesto-me por que seja adotada a deliberação que ora submeto a este Colegiado.
T.C.U., Sala das Sessões, em 30 de julho de 2019.
MARCOS BEMQUERER COSTA
Relator